【裁判字號】    97,台上,4602
【裁判日期】    970918
【裁判案由】    違反毒品危害防制條例
【裁判全文】
最高法院刑事判決            九十七年度台上字第四六０二號
上  訴  人  甲○○
            乙○○
上列上訴人等因違反毒品危害防制條例案件，不服台灣高等法院
高雄分院中華民國九十七年七月八日第二審判決（九十七年度上
訴字第七九０號，起訴案號：台灣高雄地方法院檢察署九十五年
度偵字第一九０六二號），提起上訴，本院判決如下：
    主  文
原判決撤銷，發回台灣高等法院高雄分院。
    理  由
本件原判決認定上訴人甲○○、乙○○均明知海洛因業經公告列
為毒品危害防制條例第二條第二項第一款之第一級毒品，不得持
有、販賣，因民國九十五年七月十八日十三時三十九分許，劉榮
和以其所使用行動電話門號0000000000與甲○○所使
用之行動電話門號0000000000（門號租用人係郭俊郎
）聯絡，向甲○○購買新台幣（下同）五千五百元之第一級毒品
海洛因，甲○○則與當時在其租屋處之乙○○，共同基於販賣第
一級毒品海洛因以營利之犯意聯絡，於同日十四時七分、十四時
十五分及十四時二十分許，與劉榮和以上開雙方所使用之行動電
話門號連絡，相約在高雄市○○路與高速公路涵洞附近之尊龍客
運旁交付毒品，甲○○則在其高雄市○○區○○路一００號四樓
之承租住處，將其所有之海洛因一包（驗餘淨重０．九五公克、
空包裝重０．一六公克），推由乙○○前往上開約定地點負責交
付，乙○○則騎乘其友陳芝安所使用車牌 PYG－七七０之機車（
車主陳冠合即陳芝安之兄）於同日十四時五十分許抵達上開相約
地點附近，見劉榮和騎乘車牌 OMG－八三五之機車前來，當場交
付上開海洛因一包予劉榮和（甲○○、乙○○販賣第一級毒品所
得五千五百元，則由劉榮和暫欠），乙○○隨即騎車離開現場，
經在場埋伏員警上前逮捕劉榮和，從劉榮和身上扣得 NOKIA之黃
色手機一支（含劉榮和使用之上開手機門號卡），並於現場附近
即高雄市○○區○○路三十四巷十八弄九號前之洗手台下面，查
獲劉榮和丟棄在地上，由乙○○所交付之上開海洛因一包，警方
稍後於高雄市○○路上之「俗俗賣」超商前逮捕乙○○，並於同
日十七時十分許，由乙○○帶同前往甲○○之上開租屋處，由當
時人在屋內之乙○○女友陳芝安應門，而甲○○則乘隙從屋內鐵
窗爬往頂樓，再逐層往下跳至一樓逃逸，而為警當場逮捕，警方
並從甲○○屋內房間，扣得甲○○所有供聯繫販毒所用之白色BE
NQ行動電話一支及上開0000000000門號卡一張等情。
因而撤銷第一審判決，改判論處上訴人等共同販賣第一級毒品（
乙○○累犯）罪刑，固非無見。
惟查：(一)、毒品危害防制條例第十九條第一項固規定「犯第四條
至第九條、第十二條、第十三條或第十四條第一項、第二項之罪
者，其供犯罪所用或因犯罪所得之財物，均沒收之，如全部或一
部不能沒收時，追徵其價額或以其財產抵償之」，然所稱因犯罪
所得之財物，係以實際所得者為限，苟無所得或尚未取得者，即
無從為沒收之諭知。原判決既認定上訴人等販賣海洛因一包予劉
榮和之價金五千五百元，由劉榮和暫欠等情，則上訴人等自尚未
取得該販賣第一級毒品之價金五千五百元，原判決竟依上開法條
予以宣告沒收，自有適用法則不當之違法。至於本院六十六年度
第八次刑庭庭推總會決議所指「販毒所得之款，業經消費寄託或
消費借貸與他人，應認該販毒所得之款仍屬存在，均應宣告沒收
」，係指販毒者已取得販毒之價款後，再寄託或貸與他人之情形
，並非指尚未取得販毒所得款之情形，原判決引用該決議，認上
訴人等販毒之價金由劉榮和暫欠，有消費借貸性質，並非無取得
販毒所得之款云云，尚有誤會。(二)、事實審法院應於審判期日就
被告否認犯罪所為有利之辯解事項與證據，予以調查，而於有罪
判決理由內詳加論列，否則率行判決，自屬於法有違。上訴人乙
○○於原審否認有共同販賣海洛因之犯行，辯稱：案發當日伊受
甲○○之託，順路交一包海洛因予劉榮和，伊未向劉榮和收錢，
甲○○為何要給劉榮和海洛因，伊不知情，並非共同販賣第一級
毒品海洛因等語，乙○○之選任辯護人亦稱：乙○○所為僅是單
純轉讓毒品或單純持有毒品，沒有販賣毒品之行為等語（見原審
卷第六十二、一一二頁）。究竟實情如何？甲○○有無告知乙○
○交付海洛因予劉榮和係販賣或轉讓？乙○○上開辯解是否屬實
可採，攸關上訴人二人是否共犯販賣第一級毒品罪，係屬重要待
證事項，原審未予詳查、說明，即率予判決，難謂適法。上訴意
旨指摘原判決違法，尚非全無理由，應認有發回更審之原因。
據上論結，應依刑事訴訟法第三百九十七條、第四百零一條，判
決如主文。
中    華    民    國  九十七  年    九    月   十八   日
                      最高法院刑事第五庭
                          審判長法官  陳  正  庸
                                法官  賴  忠  星
                                法官  林  秀  夫
                                法官  宋      祺
                                法官  陳  祐  治
      本件正本證明與原本無異
                                      書  記  官
中    華    民    國  九十七  年    九    月  二十四  日
                                                      V


司法院資訊處製作；財團法人民間司法改革基金會備份。
